---
title: "Anoressia Nervosa"
author: "Arianna Ruggiero, Gianluca Tori"
date: "14/6/2025"
output:
  html_document: default
  pdf_document: default
---

```{r check_wd, include=FALSE}
getwd()
```

#### Contesto

Si vuole valutare se è possibile individuare i segni precoci di disfunzione
articolare o muscolare caratteristici delle fasi iniziali di anoressia nervosa
in strutture che non consentono le misurazioni di prova fisica utilizzando
i parametri bioimpedenziometrici e altri marker clinici indiretti. Un'associazione tra i parametri di forza fisica e funzionalità motoria e i parametri BIA e marker clinci indiretti sarebbe potenzialmente utile nei centri sprovvisti di ergometria.<br>
Si vuole quindi dimostrare che BIA e altri marker clinici indiretti e i parametri di  forza muscolare e funzionalità motoria migliorano o peggiorano in parallelo e identificare quali marker clinici indiretti anticipano (o riflettono) il recupero funzionale.

Il nostro campione ha un totale di 23 osservazioni e 123 variabili. <br>
Numero di pazienti con anoressia nervosa: 21 <br>
Numero di pazienti con bulimia nervosa: 2 <br>
Si rimuovono  le seguenti colonne, al fine di non avere informazioni 
ridondanti e inoltre alcune rappresentano solo un calcolo intermedio usato per derivare altri indici: <br>
h2 --> altezza al quadrato <br>
data ricovero <br>
data_T0 <br>
data_T1 <br> 
data_T2 <br>
FFM, FFMp &rarr;  si preferisce tenere FFMI perchè è più accurato, corregge in base alla statura,
distingue soggetti apparentemente normopeso ma con massa magra ridotta


Si crea invece la variabile relativa al tempo, con modalità T0, T1 e T2 per
il formato lungo


| Tipologia variabile             | variabile                 | 
|---------------------------------|---------------------------|
| **covariate fisse nel tempo**   | patologia                 | 
| &nbsp;                          | sintomo 1                 |
| &nbsp;                          | sintomo 2                 |
| &nbsp;                          | arto dominante            |
| &nbsp;                          | altezza                   |
| &nbsp;                          | sesso                     |        
| &nbsp;                          | età                       |
| **covariate tempo dipendenti**  | peso_T0, peso_T1, peso_T2 | 
| &nbsp;                          | BMI_T0, BMI_T1, BMI_T2    |
| &nbsp;                          | mkcal_T0, mkcal_T1, mkcal_T2 |
| &nbsp;                          | variazmenu_T0, variazmenu_T1, variazmenu_T2 |
| **Marker clinici indiretti a T0, T1, T2** | rq &rarr; quoziente respiratorio |
| &nbsp;                              | rmr &rarr; metabolismo basale o a riposo, quantità minima di energia di cui l'organismo ha bisogno per rimanere in vita |
| &nbsp;                              | vo2 max &rarr; volume di O2 consumata in un minuto durante l'attività fisica molto intensa | 
| &nbsp;                              | Rx_ohm &rarr; resistenza  |
| &nbsp;                              | Xc_ohm &rarr; reattanza   |
| &nbsp;                              | FM &rarr; massa grassa      |
| &nbsp;                              | FMp &rarr; % massa grassa      |
| &nbsp;                              | FFMI &rarr; indice di massa magra normalizzato|   
| &nbsp;                              | TBW  &rarr; acqua corporea totale  |
| &nbsp;                              | TBWp &rarr; %  acqua corporea totale |
| &nbsp;                              | ECW &rarr; acqua extracellulare   |
| &nbsp;                              | ECWp &rarr; % acqua extracellulare  |
| &nbsp;                              | ICW acqua intracellulare   |
| &nbsp;                              | ICWp % acqua intracellulare   |
| &nbsp;                              | BCM &rarr; massa cellulare corporea |
| &nbsp;                              | pha &rarr;  integrità delle membrane cellulari|
| &nbsp;                              | BCMI &rarr;  massa cellulare corporea in rapporto alla statura|
| **parametri di forza fisica e funzionalità motoria a T0, T1, T2** | sx1, sx2, sx3, dx1, dx2, dx3  &rarr; 3 prove di forza arti superiori|
| &nbsp;   | mediasx, mediadx &rarr; media prove di forza arti superiori |
| &nbsp;   | dssx, dsdx &rarr; dev standard prove di forza arti superiori |
| &nbsp;   | situptest  |
| &nbsp;   | squattest  |
| &nbsp;   | chairstandtest |
| &nbsp;   | sitreachtest |

Il  campione ha un totale di 23 osservazioni e 116 variabili. <br>
<br>
<br>

#### Letteratura

+ Un **valore basso** di pha riflette un cattivo stato nutrizionale e muscolare, tipico
dei primi stati di anoressia, un angolo di fase elevato invece è associato ad una maggiore massa muscolare e 
ad una migliore salute cellulare
+ Un **rapporto elevato** di ECW/ICW indica ritenzione cellulare e quindi segno di squilibrio
+ Un **valore basso** di FFMI indica una minore resistenza muscolare e forza fisica
+ Un **valore basso** di BCM indica il rischio di debolezza muscolare
+ Un **valore basso** di RMR indica un adattamento metabolico da restrizione calorica cronica
+ Un **valore basso** di VO2 indica una ridotta capacità dell'organismo di utilizzare ossigeno per l'attività fisica 
<br>
<br>

### Analisi esplorativa

```{r wrangle, include=FALSE}
knitr::opts_chunk$set(echo = FALSE)
library(dplyr)
library(readxl)
library(tidyr)
library(janitor)
library(DataExplorer)
library(writexl)
library(glue)
library(lattice)
library(ggplot2)
library(pheatmap)

dati <- read_excel("../../Dati/output/dati_larghi_2025-07-02_AN.xlsx", n_max = 25)

dati_long <- dati %>%
  pivot_longer(
    cols = -c("sintomo_1", "sintomo_2", "arto_dom", "altezza_m", 
              "sesso", "eta", "paziente"),
    names_to = c(".value", "tempo"),
    names_sep = "_"
  )

dati_long$tempo <- recode(dati_long$tempo, "T0" = 0, "T1" = 1, "T2" = 2)

dati_long_provesx <- dati_long %>%
  pivot_longer(
    cols = c(sx1, sx2, sx3),
    names_to = "provasx",
    values_to = "forzasx"
  )

dati_long_provedx <- dati_long %>%
  pivot_longer(
    cols = c(dx1, dx2, dx3),
    names_to = "provadx",
    values_to = "forzadx")

dati_long_prove <- bind_cols(
  dati_long_provesx,
  dati_long_provedx %>% select(provadx, forzadx)  )

dati_long_plot <- dati_long_prove %>%
  select(paziente, tempo, provasx, forzasx, provadx, forzadx) %>%
  pivot_longer(
    cols = c(forzasx, forzadx),
    names_to = "lato",
    names_prefix = "forza",
    values_to = "forza"
  ) %>%
  mutate(
    prova = ifelse(lato == "sx", provasx, provadx),
    paz_lato = paste0(paziente, "_", lato)  # soggetto + lato
  )

```

```{r grafico-sxdx, echo=FALSE, fig.width=10, fig.height=10}
xyplot(forza ~ tempo | paz_lato,
       data = dati_long_plot,
       groups = prova,
       type = "b",
       pch = 16,
       auto.key = list(title = "Prove per lato", columns = 3),
       xlab = "Tempo",
       ylab = "Forza",
       main = "Prove di forza lato sx e lato dx nel tempo per soggetto",
       layout = c(6, 7))  # es: 6 colonne, 7 righe per 42 pannelli

```


Il grafico sopra mostra l'andamento della forza nel tempo (3 punti temporali) su entrambi i lati (dx = destro, sx = sinistro) per ciascun soggetto.
Per ogni soggetto si hanno due pannelli, uno per ogni lato del corpo.
Alcuni soggetti mostrano aumenti marcati nel tempo, altri mostrano una forza costante nel tempo. 
In alcuni casi, un lato è sistematicamente più forte o mostra un andamento diverso.

```{r calcolo-forza, echo=FALSE}
forza_media_lato <- dati_long_plot %>%
  group_by(paziente, lato) %>%
  summarise(forza_media = mean(forza, na.rm = TRUE), .groups = "drop")


lato_piu_forte <- forza_media_lato %>%
  group_by(paziente) %>%
  slice_max(forza_media) %>%
  select(paziente, lato, forza_media)
```


Il grafico sottostante mostra la forza media per ciascun soggetto, distinta per lato del corpo.
In molti pazienti il lato destro (dx) presenta valori medi superiori al lato sinistro, indicando una possibile dominanza funzionale e si può anche osservare un'ampia variabilità tra soggetti.

```{r grafico-latopiùforte, echo=FALSE, fig.width=8, fig.height=5}
ggplot(forza_media_lato, aes(x = paziente, y = forza_media, fill = lato)) +
  geom_col(position = "dodge") +
  labs(title = "Forza media per lato e soggetto", y = "Forza media") +
  theme(axis.text.x = element_text(angle = 90, hjust = 1))
```


### Lattice plot per i test di performance fisica

```{r grafico-situptest, echo=FALSE, fig.width=8, fig.height=5}
xyplot(situptest ~ tempo | factor(paziente),
       data = dati_long,
       type = "b",       # punti + linee
       pch = 16,         # cerchio pieno
       xlab = "Tempo",
       ylab = "Sit-up Test",
       main = "Andamento del Sit-up Test nel tempo per soggetto")
```

```{r grafico-squattest, echo=FALSE, fig.width=8, fig.height=5}
xyplot(squattest ~ tempo | factor(paziente),
       data = dati_long,
       type = "b",       # punti + linee
       pch = 16,         # cerchio pieno
       xlab = "Tempo",
       ylab = "Squat Test",
       main = "Andamento del Sit-up Test nel tempo per soggetto")
```

```{r grafico-chairstandtest, echo=FALSE, fig.width=8, fig.height=5}
xyplot(chairstandtest ~ tempo | factor(paziente),
       data = dati_long,
       type = "b",       # punti + linee
       pch = 16,         # cerchio pieno
       xlab = "Tempo",
       ylab = "Chair stand Test",
       main = "Andamento del Sit-up Test nel tempo per soggetto")
```

```{r grafico-sitreachtest, echo=FALSE, fig.width=8, fig.height=5}
xyplot(sitreachtest ~ tempo | factor(paziente),
       data = dati_long,
       type = "b",       # punti + linee
       pch = 16,         # cerchio pieno
       xlab = "Tempo",
       ylab = "Sit reach Test",
       main = "Andamento del Sit-up Test nel tempo per soggetto")
```

```{r dati_long_mc, echo=FALSE}
dati_long_mc <- dati_long %>%
  select(RMR, VO2, RQ, rx, xc, FM, FMp, FFMI, TBW, TBWp, ECW, ECWp, ICW, ICWp, 
         BCM, pha, BCMI)
```

```{r dati_long_ff, echo=FALSE}

dati_long_ff <- dati_long %>%
  select(sx1, sx2, sx3, dx1, dx2, dx3, mediasx, mediadx, dssx, dsdx, situptest,
         squattest, chairstandtest, sitreachtest)
```

## Analisi delle componenti principali 

```{r pca, echo=FALSE}
dati_long_mc_pca <- princomp(dati_long_mc, cor = TRUE, scores = TRUE)
loadings_mc <- dati_long_mc_pca$loadings  # matrice variabili × componenti
loadings_mc_mat <- as.matrix(loadings_mc)

dati_long_ff_pca <- princomp(dati_long_ff, cor = TRUE, scores = TRUE)
loadings_ff <- dati_long_ff_pca$loadings  # matrice variabili × componenti
loadings_ff_mat <- as.matrix(loadings_ff)
```


```{r grafico-pheatmap, echo=FALSE, fig.width=8, fig.height=5}
pheatmap(loadings_mc_mat[, 1:6],
         cluster_rows = TRUE,
         cluster_cols = FALSE, 
         main = "Heatmap dei loadings PCA (componenti 1–6)")

pheatmap(loadings_ff_mat[, 1:6],
         cluster_rows = TRUE,
         cluster_cols = FALSE, 
         main = "Heatmap dei loadings PCA (componenti 1–6)")
```
